【裁判字號】    92,台上,3921
【裁判日期】    920717
【裁判案由】    92SL0000000285
【裁判全文】
最高法院刑事判決                              九十二年度台上字第三九二一號
    上  訴  人  甲○○
    選任辯護人  宗淑媛律師
    上  訴  人  乙○○
右上訴人等因違反台灣地區與大陸地區人民關係條例等罪案件，不服台灣高等法院中
華民國八十九年十一月七日第二審判決（八十九年度上訴字第二六五九號，起訴案號
：台灣板橋地方法院檢察署八十七年度偵字第二七四八六號、八十八年度偵字第三０
一四號），提起上訴，本院判決如左：
    主  文
原判決關於甲○○、乙○○部分撤銷，發回台灣高等法院。
    理  由
本件原判決認定上訴人甲○○與綽號「武雄」及「小林」等不詳姓名年籍之成年男子
，共同基於行使使公務員登載不實文書之概括犯意及意圖營利之犯意，明知如原判決
附表所示女子，均係中國大陸地區人民，未經許可不得入境台灣地區，竟於民國八十
七年間，由「武雄」以月薪新台幣（下同）五萬五千元僱用甲○○、「小林」分別出
面邀集與渠等有犯意聯絡之彭永森、吳金章（以上二人業經判刑確定）、劉智銘（另
行審理）、上訴人乙○○（其前因違反森林法案，於八十五年六月十五日經法院判處
有期徒刑八月確定，甫於八十五年五月七日因縮短刑期執行完畢）、陳明儒、賴忠南
（以上二人亦均經判刑確定），及不知情之林文章、莊永豐、黃煥星（上開三人皆經
不起訴處分確定）充當人頭，分別於如原判決附表所示時間在大陸地區與該附表所示
大陸地區女子辦理結婚手續，使該等大陸地區良家婦女得以探親為由而申請入境來台
從事非法色情行業。嗣彭永森、吳金章、劉智銘、乙○○、陳明儒、賴忠南分別於如
原判決附表所示時間持大陸地區所出具之結婚證明書，向各該戶籍所在地之戶政事務
所辦理結婚登記，使該管公務員將此不實之事項登載於其職務上所掌之公文書上，並
持以向內政部入出境管理局申請如原判決附表所示女子以探親名義入境台灣地區，足
以生損害於戶政機關對於戶籍管理之正確性。嗣該等大陸地區女子先後以來台探親為
由使境管單位陷於錯誤而誤准伊等入境，且於如原判決附表所示時間非法入境後，先
由彭永森、吳金章、劉智銘、乙○○、陳明儒、賴忠南分別將該等女子藏匿於渠等住
居所數日，再由甲○○、「小林」將該等女子帶回台北縣板橋市，交給由甲○○以月
薪四萬五千元代價僱用而與彼等有共同意圖營利，引誘良家婦女與他人姦淫為常業之
犯意聯絡之陳順天（業經判刑確定），由陳順天負責在台北縣板橋市○○○路二十六
號十一樓之七、台北縣板橋市○○路○段二六九號六樓之三、台北縣板橋市○○路○
段二三九號十三樓之二等租屋處藏匿該等大陸女子，並由與甲○○有意圖營利犯意聯
絡之年籍不詳，綽號「小蔡」、「小余」之成年男子，以每日三千元之代價僱用不詳
姓名之司機，將大陸女子載送至台北縣、市各賓館或飯店，以每次六千元至二萬元之
代價與不特定人姦淫，該等女子於完成性交易後即將姦淫所得代價於扣除賓館、飯店
四成之抽佣外，餘悉數交給陳順天，再由陳順天轉交予甲○○，甲○○、陳順天並以
此為常業。嗣於八十七年十二月十一日下午五時許，循線在台北縣板橋市○○○路五
十五號七樓之十一查獲甲○○，並依扣得之結婚資料再查獲乙○○等情。因而撤銷第
一審關於甲○○、乙○○部分之不當科刑判決，改判仍論處甲○○以共同意圖營利，
引誘良家婦女，與他人姦淫為常業罪刑，另論處乙○○以共同違反不得使大陸地區人
民非法進入台灣地區之規定（累犯）罪刑，固非無見。
惟查：(一)、科刑之判決書，須將認定之犯罪事實詳記於事實欄，然後於理由內逐一說
明其憑以認定之證據，及其認定之理由，以使事實與理由兩相一致，方為合法，倘事
實欄已有敘及，而理由欄未加說明，是為理由不備，足以構成撤銷之原因。又修正前
刑法第二百三十一條之圖利引誘良家婦女與人姦淫罪，須有引誘良家婦女，與人姦淫
之行為為要件。而所謂「引誘」，指逗引誘惑之意，即婦女初無姦淫之意思，因人之
逗引誘惑，而始生與人姦淫之意；另所謂「良家婦女」，固不得以其前曾習於淫業即
謂非良家婦女，然必以其本身現非習於淫行者為限。原判決於事實欄記載上訴人有意
圖營利，引誘如原判決附表所示之大陸地區良家婦女與他人姦淫為常業之犯行，但其
理由欄對該等大陸地區女子現確非習於淫行，且其等初無姦淫之意思，而因甲○○等
人之逗引誘惑，始生與人姦淫之意乙節，並無片言隻字，舉出其所憑證據及得心證之
理由，已嫌理由不備。況原判決理由欄採為證據之大陸地區女子陳毅平於警訊中已證
稱：係甲○○向伊詐稱，可以假結婚之方式至台灣打工賺錢，故伊經其安排與莊永豐
辦理假結婚，來台灣後由陳順天看管伊，除吃飯外不能外出，並安排伊接客等語，另
大陸地區女子李艷雲在警訊中亦證稱：伊係遭應召站欺騙，由應召站主持人甲○○辦
理與林文章假結婚，來台灣後伊之身分證件、旅行證件被扣留，並由陳順天安排伊住
在台北縣板橋市○○路○段二三九號十三樓之二，要伊接客賣淫等語，而甲○○於警
訊中復供承：伊負責至大陸尋找女子，並在台灣找人頭辦理結婚，待大陸女子入境後
再由「武雄」強迫該等女子賣淫等語（見原判決第六頁倒數第四行以下），似已可證
明如原判決附表所示之大陸地區女子係甲○○等人以若與台灣男子假結婚後可申請來
台灣打工賺錢為由，騙取該等女子來台灣後，即強迫其等賣淫，則該等大陸地區女子
應非受甲○○等人之逗引誘惑，而生與人姦淫之意，是原判決事實欄前述之記載與其
理由欄所敘相齟齬，亦有證據上理由矛盾之違法。(二)、有罪之判決書，對被告有利之
證據不採納者，應說明其理由，為刑事訴訟法第三百十條第二款所明定。故有罪判決
書對於被告有利之證據，如不加採納，必須說明其不予採納之理由，否則即難謂無判
決不備理由之違誤。原判決以乙○○於警訊中已供承：伊與許亞莉結婚係由甲○○負
責所有手續及費用，甲○○說費用約三十至三十五萬元云云，與其於原審訊問時所供
：是甲○○介紹伊去大陸與許亞莉結婚，結婚費用三十五萬元，伊已經給甲○○二十
五萬元，還積欠甲○○十萬元云云，關於費用若干，先後所供不符，而不採信乙○○
所辯：伊與許亞莉是真結婚等語（見原判決第十三頁第十二行以下）。惟乙○○於警
訊中並已供稱：「我在家賣茶葉，甲○○前來購買兩次茶葉，甲○○主動提起到大陸
娶妻之事」等語（見偵字第三０一四號卷第三十八頁反面），既言「娶妻」，即非假
結婚，且乙○○於檢察官偵查中已陳稱：「我有付錢給甲○○」、「我尚有尾款未付
」等語（見同上偵查卷第一二三頁）。而甲○○於檢察官偵查及原審審理中亦供稱：
「他（指乙○○）和許亞莉是真結婚」、「武雄告訴我向乙○○收三十五萬元，其中
二十五萬元是我向乙○○收來的」等語（見偵字第二七四八六號卷第一二三頁、原審
卷第五十二頁），與乙○○前述於原審訊問時所供（見原審卷第五十四頁），亦相吻
合，且與乙○○於警訊中所供：甲○○說結婚費用約三十至三十五萬元等語（見偵字
第三０一四號卷第三十八頁反面），僅言及大概數目，亦難謂不符。苟乙○○係甲○
○邀集與大陸地區女子假結婚之人頭，其豈有負擔結婚費用之理？原判決對前項有利
於乙○○之證據不加採納，復不說明其理由，難謂無判決不備理由之違誤。(三)、原判
決事實欄認定「甲○○與綽號『武雄』及『小林』等不詳姓名年籍之成年男子，共同
基於行使使公務員登載不實文書之概括犯意及意圖營利之犯意，……分別出面邀集與
渠等有犯意聯絡之彭永森、吳金章……、劉智銘……、乙○○……、陳明儒……、賴
忠南……，不知情之林文章、莊永豐、黃煥星……充當人頭，分別於附表所示時間在
大陸與附表所示大陸女子辦理結婚手續，使附表所示中國大陸良家婦女得以探親為由
而申請入境來台從事非法色情行業。嗣彭永森、吳金章、劉智銘、乙○○、陳明儒、
賴忠南分別於附表所示時間持大陸地區所出具之結婚證明書，向各該戶籍所在地之戶
政事務所辦理結婚登記，使該管公務員將此不實之事項登載於其職務上所掌之公文書
上，並於不詳時間持以向內政部入出境管理局申請附表所示女子以探親名義入境台灣
地區而行使之」等情（見原判決第二頁事實欄第一行以下），但其理由欄卻只認「甲
○○所犯前開違反台灣地區與大陸地區人民關係條例、行使使公務員登載不實文書罪
、藏匿人犯罪，分別與被告乙○○、『武雄』、『小林』、被告賴忠南、彭永森、吳
金章、陳明儒間，有犯意聯絡及行為分擔，為共同正犯」（見原判決第十六頁倒數第
二行以下），而未將劉智銘列為共同正犯；又原判決事實欄認定「由甲○○、『小林
』將該等女子帶回台北縣板橋市，交給由……與彼等有共同意圖營利，引誘良家婦女
與他人姦淫為常業之犯意聯絡之陳順天，由陳順天負責在……租屋處藏匿該等大陸女
子，並由與甲○○有意圖營利犯意聯絡之年籍不詳，綽號『小蔡』、『小余』之成年
男子，……將大陸女子載送至台北縣市各賓館或飯店，以每次六千元至二萬元之代價
與不特定人姦淫」等情（見原判決第四頁第一行以下），但其理由欄卻僅認「甲○○
、陳順天就意圖營利使人為姦淫行為之常業罪與『武雄』、『小蔡』、『小余』間，
有犯意聯絡及行為分擔，為共同正犯」（見原判決第十七頁第十二行以下），而未將
『小林』列為共同正犯，均有事實與理由相互矛盾之違法。(四)、刑法第一百六十四條
第一項所稱犯人，係指犯刑罰法令之人。原判決既認彭永森、吳金章、劉智銘、乙○
○、陳明儒、賴忠南均係持大陸地區所出具之結婚證明書，向各該戶籍所在地之戶政
事務所辦理結婚登記，再持該結婚登記資料向內政部入出境管理局申請使如原判決附
表所示之大陸地區女子得以探親名義入境台灣地區（見原判決第三頁第十行以下），
則該等大陸地區女子自非違反國安法第三條第一項之規定，未經向入出境管理局申請
許可入境者，應無同法第六條第一項刑罰之適用。另台灣地區與大陸地區人民關係條
例第十八條第一項第一款固規定，進入台灣地區之大陸地區人民，有未經許可入境者
，治安機關得逕行強制出境，但該條法文，並無科處刑罰之規定。原判決以該等大陸
地區女子實均係假結婚，依規定不得入境台灣地區，故伊等之入境應為非法入境，且
為治安機關亟欲逮捕以遣送出境之人，而認該等大陸地區女子應係刑法第一百六十四
條第一項所規定之「犯人」，故甲○○、乙○○所為均係牽連犯刑法第一百六十四條
第一項之藏匿人犯罪（見原判決第三頁倒數第三行以下、第十六頁第二行以下、第十
四行），卻未說明該等大陸地區女子係觸犯何刑罰法令之人，亦屬理由不備。甲○○
、乙○○上訴意旨指摘原判決不當，非全無理由，應認原判決關於甲○○、乙○○部
分有撤銷發回更審之原因。
據上論結，應依刑事訴訟法第三百九十七條、第四百零一條，判決如主文。
中      華      民      國    九十二    年      七      月     十七     日
                              最高法院刑事第九庭
                                  審判長法官  陳  炳  煌
                                        法官  陳  正  庸
                                        法官  韓  金  秀
                                        法官  吳  信  銘
                                        法官  徐  文  亮
      右正本證明與原本無異
                                              書  記  官
中      華      民      國    九十二    年      七      月    二十三    日
                                                                       Ｋ

司法院資訊處製作；財團法人民間司法改革基金會備份。
